【裁判字號】    95,上訴,217
【裁判日期】    951213
【裁判案由】    違反山坡地保育利用條例
【裁判全文】
臺灣高等法院花蓮分院刑事判決         95年度上訴字第217號
上  訴  人  臺灣臺東地方法院檢察署檢察官
被      告  己○○
上列上訴人因被告違反山坡地保育利用條例案件，不服臺灣臺東
地方法院94年度訴字第91號中華民國95年6月29日第一審判決（
起訴案號：臺灣臺東地方法院檢察署94年度偵字第132號），提
起上訴，本院判決如下：
    主  文
原判決撤銷。
己○○違反在公有山坡地內，不得從事道路修建開發之規定，處
有期徒刑陸月，併科罰金新台幣肆拾萬元。有期徒刑如易科罰金
，以新台幣玖佰元折算壹日，罰金如易服勞役以新台幣參仟元折
算壹日。
    事  實
一、己○○因原先通往案外人丁○○所有瓦斯倉庫之道路被封閉
    ，為便於其所屬家家瓦斯行載運瓦斯之車輛進出該倉庫，明
    知坐落臺東縣卑南鄉○○段1280地號土地（下稱1280土地）
    屬中華民國所有，由財政部國有財產局（下稱國有財產局）
    管理，該筆土地並經行政院於民國86年7月31日以臺86農308
    24號函核定，臺灣省政府於86年10月8日（86）府農水字第
    168 867號公告為山坡地，依山坡地保育利用條例第10 條、
    第9條第3款之規定，不得在該處擅自從事道路修建之開發，
    竟於91年11月7日下午4時許，未經國有財產局之同意，擅自
    在12 80地號之山坡地內，雇用不知情之甲○○以挖土機在
    附件土地複丈成果圖所示（B）部分面積85平方公尺之土地
    上（下簡稱Ｂ土地）修建開挖道路，以供瓦斯車行走。旋於
    同日經李連芳之妻陳麗玉查覺報警處理，而悉上情。
二、案經李連芳訴由臺東縣政府警察局報請臺灣臺東地方法院檢
    察署檢察官偵查起訴。
    理  由
一、認定犯罪事實所憑之證據及理由：
（一）被告於本院審理時坦承雇用甲○○以挖土機在（B）部分
      土地，進行挖樹除草及填補道路凹洞等情，核與下列證人
      所述情節相符。
（二）證人甲○○於本院審理時證稱：我是從（B）段往外整地
      出來，馬六甲樹是我用鏈鉅鉅掉的，我只做到路的下坡，
      還沒有做到路口，就被地主發現而阻止等語（本院95年11
      月28日筆錄）。
（三）證人楊政峰即初鹿派出所警員於偵查中證稱：我是於91年
      11月7日去看現場，我去時，怪手是在路的裡面施工，將
      地整平，沒有草了，當時施工的範圍，只到白色車前頭，
      怪手在車前頭施工，都時土等語（見臺灣臺東地方法院檢
      察署93年發查字第154號卷第62頁）。
（四）此外，初鹿段1280地號土地屬中華民國所有，由財政部國
      有財產局管理，該筆土地並經行政院於民國86年7月31 日
      以臺86農30824號函核定，臺灣省政府於86年10月8日（86
      ）府農水字第168867號公告為山坡地等情，有土地登記謄
      本及有臺東縣政府94年12月27日府農土字第0940 101180
      號函文附卷可稽（見同上發查卷第24頁、原審卷第35頁）
      。
（五）被告雖否認犯罪，辯稱1280地號土地於案發前業經丁○○
      之父丙○○佔有使用，丙○○以一萬元之代價要求伊去整
      （B）之土地等語。經查：前開1280地號土地，原無承租
      紀錄，至93年7月21日始由丁○○向國有財產局臺灣北區
      辦事處臺東分處申請承租耕作，該處自93年8月1日起放租
      予丁○○承租，有該處95年3月20日台財產北東三字第095
      00 02816號函文1紙在卷可按（見原審卷第57頁），是初
      鹿段1280地號土地於案發時之91年11月7日，非丁○○所
      承租，丁○○對上開土地並無使用管理權，丁○○之父親
      丙○○自無權同意被告整地。何況證人丙○○於本院審理
      時證稱：我叫被告去整地，在這塊公有土地上，路坑坑洞
      洞，我叫被告把路整平，…我講的不是Ａ段或Ｂ段土地等
      語。丙○○既未叫被告整（Ｂ）土地，則被告辯稱是經過
      授權而整地，伊無犯意云云，自無可採。被告未經國有財
      產局之同意，擅自在（B）部分土地挖樹填路以修建道路
      之犯行，足可認定，應依法論科。
二、刑法修正後之比較適用：
（一）被告行為後，94年2月2日修正公布之刑法，已自95年7月1
      日施行（下稱新刑法），其中刑法第33條第5款修正為主
      刑之種類：「罰金新台幣1000元以上，以百元計算之」；
      比較被告行為時刑法（下稱舊刑法）第33條第5款主刑之
      種類：「罰金銀元1元以上」之規定，就罰金之最低度以
      適用舊法之規定對於被告有利。
（二）被告犯罪時之舊刑法第41條第1項前段規定：「犯最重本
      刑為5年以下有期徒刑以下之刑之罪，而受6個月以下有期
      徒刑或拘役之宣告，因身體、教育、職業、家庭之關係或
      其他正當事由，執行顯有困難者，得以1元以上3元以下折
      算一日，易科罰金」；及被告行為時之易科罰金折算標準
      ，依修正前罰金罰鍰提高標準條例第2條前段（現已刪除
      ）規定，就其原定數額提高為100倍折算1日，則被告行為
      時之易科罰金折算標準，應以銀元300元折算1日，經折算
      為新臺幣後，應以新臺幣900元折算為1日。而新刑法第41
      條第1項前段則規定：「犯最重本刑為5年以下有期徒刑以
      下之刑之罪，而受6個月以下有期徒刑或拘役之宣告者，
      得以新臺幣1000元、2000元或3000元折算1日，易科罰金
      」；比較修正前後之易科罰金折算標準，以舊刑法之規定
      ，較有利於被告，依刑法第2條第1項前段之規定，應適用
      舊刑法第41條第1項前段之規定，定其折算標準。
（三）被告行為後，刑法第42條罰金易服勞役部分亦有修正，舊
      刑法第42條第2項規定「易服勞役，以1元以上3元以下折
      算1日，但勞役期限不得逾6月。」修正前罰金罰鍰提高標
      準條例第2條（現已刪除）則規定「依刑法第42條第2項易
      服勞役者，均就其原定數額提高為100倍折算1日」，即修
      正前罰金易服勞役係以銀元100元以上300元以下折算1日
      ，經折算為新台幣後，應以新台幣300元以上900元以下折
      算1日。新刑法第42條第3項則規定「易服勞役，以新台幣
      1000元、2000元或3000元折算1日。但勞役期限不得逾1年
      」。本件併科被告罰金新台幣40萬元，如依舊刑法最高額
      度新台幣900元折算1日，被告須服刑180日（勞役期限不
      得逾6月），依新刑法最高額度新台幣3000元折算1日，被
      告僅須服刑133日，比較修正前後罰金易服勞役之折算標
      準及期限，應以新刑法較有利於被告。依刑法第2條第1項
      但書，應適用新刑法第42條第3項規定，以新台幣3000元
      定其折算標準。
三、被告在公有之山坡地擅自修建道路，核其所為係違反山坡地
    保育利用條例第10條、第9條第3款之規定，應以同條例第34
    條第1項之罪論處。爰審酌被告為圖己身便利，擅自在公有
    山坡地內修建道路，對山坡地之保育顯有危害，其雖僅移除
    部分植被，並未舖設水泥土石，修建範圍不廣，對生態環境
    之危害程度尚輕，惟被告犯後毫無悔意，飾詞狡辯，於本院
    請求傳訊之證人多達6人，經本院訊問後，又與待證事實無
    關，浪費司法資源莫此為甚，其犯後態度誠屬不佳等一切情
    狀，量處如主文所示之刑併科罰金新台幣40萬元，及諭知有
    期徒刑易科罰金，罰金易服勞役之折算標準。至被告所開發
    （B）部分之系爭道路工作物，現已雜草叢生，不復存在，
    業經原審至現場履勘無訛（見原審卷第69頁編號2、3之履勘
    照片），爰不依同條例第34條第5項規定宣告沒收。
四、撤銷改判理由：原審予以論罪科刑，固非無見，惟，(一)被告
    僅在（Ｂ）土地修建道路，並無證據可證被告占用（Ａ）（
    Ｂ）土地或在（Ａ）土地修建道路（均詳後），原審認被告
    有此罪嫌，並依法論科，自屬不當；(二)被告對犯罪行為，毫
    無悔意，亦未補償告訴人之損失，原審予以緩刑，顯有不當
    ，公訴人上訴指謫，為有理由，應予撤銷改判。
五、公訴意旨略以：被告意圖為自己不法利益，自91年11月10日
    起，擅自占用李連芳及國有財產局分別所有之初鹿段1279、
    1280地號即複丈成果圖所示（Ａ）（Ｂ）部分土地，並在（
    Ａ）土地上開發整地，舖設工作物便道，因認被告違反山坡
    地保育利用條例第10條不得擅自占用、第9條第3款不得開發
    道路之規定云云。
（一）按犯罪事實，應依證據認定之，無證據不得推定其犯罪事
      實，又不能證明被告犯罪者，應諭知無罪之判決，刑事訴
      訟法154條第2項、第301條第1項分別定有明文。訊據被告
      堅詞否認占用（Ａ）（Ｂ）部分土地及在（Ａ）土地上開
      發整地，辯稱僅在（Ｂ）土地開挖等語。公訴人認被告有
      上開犯行，係以告訴人李連芳之指述及證人陳麗玉、楊政
      峰、戊○○、甲○○、丁○○等人在偵查中之證言為據。
（二）占用部分：經查，91年11月7日案發時，證人戊○○（卑
      南鄉公所職員）、丁○○（倉庫所有人）均不在場，而其
      於偵查中之證詞係陳述舊有道路為何封閉之原因，與系爭
      道路之開發無關，無從證明被告是否占用系爭道路。而在
      場之人有四，(1)告訴人李連芳於偵查中指稱：甲○○在白
      色車頭處整理樹木與整地（臺東地檢94年度偵字第132號
      卷第28頁）；(2)證人陳麗玉在偵查中證稱：91年10月7日
      ，甲○○開怪手在挖白色車所在之路，我阻止不了才報案
      等語（臺東地檢93年度發查字第154號卷第63頁）。(3)證
      人楊政峰於偵查中證稱：我是於91年11月7日去看現場，
      我去時，怪手是在路的裡面施工，將地整平，沒有草了，
      當時施工的範圍，只到白色車前頭，怪手在車前頭施工，
      都時土等語（93年發查字第154號卷第62頁）。(4)甲○○
      於偵查中證稱：系爭道路原本車子就可以進入，都是雜草
      ，我將地整平；整地上的雜草，把地不平的地方修順一點
      ，還有三顆樹妨害瓦斯車進出，所以將那三顆樹挖掉等語
      （94年度偵字第132號卷第13頁）。上述四位在場之人均
      稱被告雇用甲○○在白色車頭處整理路上之雜草、樹木及
      整地等語，被告既僅為整地，即與占有而使用土地之情形
      有別，公訴人認被告擅自占用（Ａ）（Ｂ）山坡地，涉犯
      山坡地保育條例第10條之「占用」罪嫌，即屬無據。
（三）在（Ａ）土地開挖整地部分：證人李連芳於本院審理時證
      稱：舊有道路約於91年10月間封閉，封閉後很少去看等語
      。則舊有道路封閉後至案發日已有數日，任何人均有可能
      在此段期間內開挖新路。而李連芳既陳稱，甲○○在白色
      車頭處整理樹木與整地，與證人楊政峰所證，怪手在白色
      車前頭施工等語相符，是告訴人李連芳亦未能明確指證被
      告在其（Ａ）土地上開挖整地。而檢察官於本院審理蒞庭
      時雖指稱，被告所屬之家家瓦斯行使用丁○○之倉庫機會
      最多，其最有動機及利益去開挖系爭道路云云，惟僅為推
      測之詞，仍無直接證據可證（Ａ）土地之道路係由被告所
      開挖。是公訴人僅憑李連芳、陳麗玉指稱被告於案發時雇
      用怪手整地，即認被告在（Ａ）土地開挖，實乏依據。
（四）此外，復查無其他證據可證被告有公訴人所指之上開犯行
      ，本應為無罪之諭知，惟公訴人認此部分，與前揭有罪部
      分有事實上同一之關係，屬裁判上一罪，爰不另為無罪之
      諭知，併此敘明。
據上論斷，應依刑事訴訟法第369條第1項前段、第364條、第299
條第1項前段，山坡地保育利用條例第34條第1項，刑法第11條前
段、第2條第1項、第42條第3項、修正前刑法第41條第1項，判決
如主文。
本案經檢察官乙○○到庭執行職務。
中    華    民    國    95    年    12    月    13    日
                    審判長法  官  何方興
                          法  官  王紋瑩
                          法  官  林鳳珠
以上正本證明與原本無異。
如不服本判決，應於判決送達後10日內向本院提出上訴狀。其未
述理由者，並應於提出上訴狀後10日內向本院補提理由狀 (須
附繕本)。
                          書記官  陳有信
中    華    民    國    95    年    12    月    13    日
附錄論罪法條：
山坡地保育利用條例第34條第1項：
違反第10條規定者，處6月以上5年以下有期徒刑，得併科新台幣
60萬元以下罰金。
山坡地保育利用條例第10條：
在公有或他人山坡地內，不得擅自墾殖、占用或從事前條第1款
至第9款之開發、經營或使用。
山坡地保育利用條例第9條：
在山坡地為下列經營或使用，其土地之經營人、使用人或所有人
，於其經營或使用範圍內，應實施水土保持之處理與維護︰
一  宜農、牧地之經營或使用。
二  宜林地之經營、使用或採伐。
三  水庫或道路之修建或養護。
四  探礦、採礦、採取土石、堆積土石或設置有關附屬設施。
五  建築用地之開發。
六  公園、森林遊樂區、遊憩用地、運動場地或軍事訓練場之開
    發或經營。
七  墳墓用地之開發或經營。
八  廢棄物之處理。
九  其他山坡地之開發或利用。


司法院資訊處製作；財團法人民間司法改革基金會備份。
